【裁判字號】    91,訴,1227
【裁判日期】    920630
【裁判案由】    違反醫師法
【裁判全文】
臺灣高雄地方法院刑事判決                        九十一年度訴字第一二二七號
    公  訴  人  臺灣高雄地方法院檢察署檢察官
    被      告  戊○○
    被      告  甲○○
    共     同
    選任辯護人  張賜龍律師
                郭淑萍律師
右列被告等因違反醫師法案件，經檢察官提起公訴（九十年度偵字第一四六０七號、
第一八０九三號），本院判決如左：
    主  文
戊○○共同未取得合法醫師資格，擅自執行醫療業務，處有期徒刑壹年肆月。
甲○○共同未取得合法醫師資格，擅自執行醫療業務，處有期徒刑拾月。
    事  實
一、戊○○明知其未具醫師資格，依法不得從事醫療行為，竟於民國八十七年十月二
    十一日起至九十年五月二日止，與具有醫師資格之甲○○共同基於違反醫師法之
    犯意聯絡，由戊○○將其所有高雄縣路竹鄉○○路三０號之建物提供予甲○○開
    設慶鴻診所，並由甲○○擔任該診所之負責醫師，戊○○則自上開時間起，在慶
    鴻診所內，利用甲○○未看診之機會，先後獨自為病患洪冠傑、庚○○、丁○○
    及其他不特定病患從事問診、配藥及開立處方、用藥等醫療行為，並於診所門診
    紀錄表為診斷及處置之記載。嗣高雄縣政府衛生局接獲民眾檢舉，於八十九年十
    一月二十八日十時四十五分許及九十年一月四日十時四十五分許，分別派員前往
    慶鴻診所訪查，均未見甲○○於現場看診，始循線查知上情。
二、案經高雄縣政府函送臺灣高雄地方法院檢察署檢察官偵查起訴。
    理  由
一、訊據被告戊○○、甲○○均矢口否認有何違法醫師法之犯行，被告戊○○辯稱：
    其係於慶鴻診所內擔任總務，但因被告甲○○年紀太大，寫字時手會發抖，故通
    常看診時均由其在旁充當翻譯，並謄寫病歷，其從未獨自為病患看診云云；被告
    甲○○則辯稱：診所內病患均由渠本人看診，渠僅僱用被告戊○○處理診所內總
    務、雜務等事項，並未由被告戊○○看診云云；經查：
(一)「慶鴻診所」係設立於八十七年十月二十七日，由被告甲○○擔任負責醫師，而
    於九十年五月二日歇業等情，業經高雄縣政府衛生局九十一年十一月十一日衛局
    醫字第０九一００三０五五九號、九十二年四月一日衛局醫字第０九二０００七
    四七五０號函覆在卷。又被告戊○○未具合法醫師資格一節，亦為被告戊○○自
    承無誤，且有高雄縣醫師公會九十年三月九日高縣藍醫字第一０號函在卷可憑。
(二)被告戊○○係「慶鴻診所」之實際負責人，且於診所內從事看診、開立處方之醫
    療業務等情，業據證人即護士辛○○、乙○○於警訊時證述明確，並有扣案之「
    蔡醫師行動0000000000」便條紙及病患洪冠傑、庚○○、丁○○三人
    之門診記錄各一紙在卷可憑。雖證人辛○○、乙○○於偵查及本院審判中均改稱
    診所實際負責人為被告甲○○，平日亦皆由被告甲○○親自看診，該「蔡醫師行
    動0000000000」之便條紙係於診所有事時，須通知被告戊○○幫忙找
    被告甲○○之用云云，然伊二人亦均供稱應徵時係由被告戊○○面試，且當場即
    決定僱用，平時薪資亦均由被告戊○○或其妻發放等語無誤，況被告戊○○若未
    實際從事醫療業務，證人等豈有無故稱呼其為「蔡醫師」之理，證人辛○○、乙○○事後翻異前詞，顯係迴護被告之詞，不足採信，而應以其等於警訊中所為陳
    述為可採。
(三)被告甲○○供稱渠係以每月二萬元之代價僱用被告戊○○處理雜務，渠看診時亦
    均由被告戊○○在場幫忙翻譯及將渠所寫處方箋輸入電腦云云；被告戊○○雖自
    承扣案之洪冠傑、庚○○、丁○○病歷表均為其所書寫，惟其於偵查中原辯稱其
    僅為診所之出租人，並未在診所任職，亦未領薪（見九十一年一月十五日訊問筆
    錄）云云；於本院調查中始改稱被告甲○○每月有貼補二萬元，請其代為處理診
    所內之雜務，而被告甲○○看診時，其都在一旁幫忙，並將被告甲○○書寫在便
    條紙上之病歷，重新謄寫在病歷表上，然後拿去包藥處請護士包藥云云；然訊之
    證人即洪冠傑之母己○○則證稱伊曾帶小孩至該診所就診二次，第一次是由一位
    三、四十歲的年輕醫師看診，第二次則是由一位約七十歲之醫師看診，當時都只
    有一位醫師單獨在場，並無其他助手等語無誤，而證人即庚○○之母黃秀月亦證
    述曾帶女兒至該診所就診二、三次，均係由一位六、七十歲的醫師看診，旁邊只
    有護士等著拿醫師的履歷表，並無其他人在場等語屬實。是被告二人所辯病歷表
    係被告甲○○看診後，由陪同在場之被告戊○○代為謄寫一節，顯非真實。
(四)被告等雖均以被告甲○○年紀太大，寫字時手會發抖，故須由被告戊○○將渠所
    書寫病歷及處方重新謄寫一份後，再行輸入電腦等語置辯，惟被告甲○○若確已
    親自書寫病歷及完成處方，且已委由被告戊○○將手寫資料輸入電腦建檔，則無
    論係負責看診之被告甲○○本人或依照處方配藥之藥劑師，甚至於日後需調閱相
    關歷史病歷之相關人員或單位，皆可輕易從被告甲○○本人手寫之原始病歷及電
    腦檔案中查得相關資訊，實無由被告戊○○再大費周章另行謄寫病歷表之必要。
    綜合上情以觀，被告戊○○確有自行從事為病患看診之醫療業務，並書寫病歷及
    處方一節，應堪認定。
(五)被告戊○○係慶鴻診所負責人，並以每日五千元之代價僱用被告甲○○看診，若
    遇被告甲○○不能上班時，被告戊○○就會聯絡支援醫師丙○○代班，報酬比照
    被告甲○○，由被告戊○○於隔月第一天給付，並自被告甲○○之薪資扣除等情
    ，業經證人丙○○於本院調查中結證無訛。又被告甲○○於偵查中先供稱慶鴻診
    所財務均由渠親自負責（見九十年九月十一日訊問筆錄）云云，嗣於本院調查中
    則改稱診所並無獨立帳戶，每日收入均由被告戊○○保管，員工薪資等相關支出
    亦均由被告戊○○負責支付，所有收支情形及僱用員工等事項均由被告戊○○口
    頭報告即可，並無任何單據，亦無設立帳冊云云。惟被告甲○○亦坦承渠係經由
    朋友介紹，才至慶鴻診所開業，之前與被告戊○○只是見過面而已等情，渠與被
    告戊○○既無何特殊情誼，則渠以每月二萬元之代價僱用被告戊○○負責診所之
    財務事項，豈有可能任令被告戊○○自行決定所有財務運用，且無須出具任何單
    據及造冊管理，即可輕易動支渠每日辛苦看診之收入，被告二人所辯均顯與常情
    有違，難令信服。綜上所述，本件事證已明，被告二人犯行均堪認定。
二、按醫師法第二十八條規定之所謂「醫療業務」，係指以醫療行為為職業而言，不
    問是主要業務或附隨業務，凡職業上予以機會，為非特定多數人之醫療行為均屬
    之，又所稱醫療行為者，乃以治療矯正或預防人體疾病、傷害殘缺或保健為直接
    目的，所為的診察，診斷及治療，或基於診療、診斷結果，以治療為目的所為之
    處方，或用藥等行為的全部或一部之總稱。又被告二人行為後，醫師法第二十八
    條已於九十一年一月十六日修正公布，將法定刑由一年以上三年以下有期徒刑，
    得併科一萬元以上五萬元以下之罰金，提高為六個月以上五年以下有期徒刑，得
    併科新臺幣三十萬元以上一百五十萬元以下罰金，相比較之下，以修正前規定刑
    度較輕，有利於被告，自應適用修正前之醫師法第二十八條第一項前段論斷。核
    被告戊○○及甲○○二人所為，均係犯修正前醫師法第二十八條第一項前段之未
    取得合法醫師資格擅自執行醫療業務罪。被告甲○○雖具有合法醫師資格，然與
    未具合法醫師資格之被告戊○○共同實施犯罪，彼此間有犯意之聯絡及行為之分
    擔，均應成立修正前醫師法第二十八條第一項之共同正犯。該法條既非因身分或
    特定關係而成立犯罪，被告甲○○部分，自不得適用刑法第三十一條第一項之規
    定為論處其罪刑之依據（最高法院八十六年度台非字第二一四號非常上訴刑事判
    決要旨參照）。又被告戊○○多次實施醫療行為，係其執行業務之範圍，均應包
    括於一個執行醫療業務之範疇，為實質上一罪，應僅成立一個未具醫師資格擅自
    執行醫療業務罪。另查，被告甲○○出生於民國九年十月一日，於九十年五月二
    日本件行為終了時，為八十歲以上之人，有其年籍資料在卷可佐，爰依刑法第十
    八條第三項之規定減輕其刑。茲審酌被告二人為圖小利，竟由未具有醫師資格之
    被告戊○○擅自執行醫療行為，足以危及他人身體、生命安全，罔顧病患權益，
    犯後復均狡飾否認犯罪，顯無悔意，所幸尚無病患受有損害，及被告甲○○僅為
    受僱人等一切情狀，分別酌情量處如主文所示之刑。
據上論斷，應依刑事訴訟法第二百九十九條第一項前段，修正前醫師法第二十八條第
一項前段，刑法第十一條前段、第二條第一項但書、第二十八條、第十八條第三項，
判決如主文。
中      華      民      國      九十二      年    六    月    三十      日
                                        臺灣高雄地方法院刑事第一庭
                                            審判長法  官  林  水  城
                                                  法  官  盧  怡  秀
                                                  法  官  謝  雨  真
右正本證明與原本無異。
如不服本判決，應於判決送達後十日內，向本院提出上訴狀。
                                                  書記官  陳  威  志
中    華    民    國      九十二      年      七      月      一      日


司法院資訊處製作；財團法人民間司法改革基金會備份。
